臺灣高等法院臺南分院刑事判決　　　　　　九十三年度上更(一)字第二二號　Ａ
　　　上　訴　人
　　　即　被　告　甲　○　○
　　　義務辯護人　丁　○　○
　　　上　訴　人
　　　即　被　告　丙　○　○
　　　選任辯護人　蔡　進　欽　律師
右上訴人因偽造有價證券等案件，不服臺灣臺南地方法院八十九年度訴字第七五號
中華民國九十年五月二十一日第一審判決（起訴案號：臺灣臺南地方法院檢察署八十
八年度偵字第一二九九一號、八十九年度偵字第五三六一號），提起上訴，判決後經
最高法院第一次發回，本院判決如左：
      主      文
原判決撤銷。
甲○○、丙○○均無罪。
      理      由
一、公訴意旨略以：被告甲○○因積欠被告丙○○之債務，而丙○○又欠蘇山葉錢，
    為蘇山葉催討甚急，丙○○遂轉而向甲○○催討欠款，甲○○因受丙○○之催討
    ，明知華南商業銀行西台南分行為付款人，支票號碼ＡＢ0000000號空白
    支票一紙，係屬來歷不明之贓物，竟基於收受贓物之概括犯意，自不詳之第三人
    處收受該支票後；於八十八年二月間某日，在台南縣仁德鄉之三福檳榔攤內，基
    於幫助丙○○偽造有價證券之故意，將上開支票交付予丙○○，作為其填寫金額
    後應急償債之用，並告知丙○○該支票是「死票」，只能應急，屆期仍須籌款換
    回支票等語。丙○○因受蘇山葉催討債款所迫，明知該空白支票係來路不明之贓
    物，亦基於收受贓物之概括犯意，將之收受，並意圖供行使之用，在該支票填寫
    新台幣（下同）十萬元之面額，將之偽造成有效之票據後，持以行使，將之交付
    予蘇山葉作為償債之用，蘇山葉再將之委託其妹蘇秀雪持向銀行兌現。嗣蘇秀雪
    於八十八年四月七日持該支票赴中國農民銀行永康分行提示時，為銀行發現係因
    失竊而掛失止付之支票，遂報由台南市票據交換所函警偵辦，為檢察官偵查查獲
    。因認被告甲○○涉犯刑法第二百零一條第一項之偽造有價證券之幫助犯，及同
    法第三百四十九條第一項之贓物等罪嫌；被告丙○○則涉犯同法第二百零一條第
    一項、第二項偽造有價證券及行使偽造有價證券，及收受贓物等罪嫌云云。
二、按犯罪事實應依證據認定之，無證據不得推定其犯罪事實；又不能證明被告犯罪
    者，應諭知無罪之判決，刑事訴訟法第一百五十四條、第三百零一條第一項分別
    定有明文。又認定犯罪事實，所憑之證據，雖不以直接證據為限，間接證據亦包
    括在內，然無論直接或間接證據，其為訴訟上之證明，須於通常一般之人均不致
    於有所懷疑，而得確信其為真實之程度者，始得據之為有罪之認定，倘其證明尚
    未達到此一程度，而有合理性懷疑之存在時，即無從為有罪之認定，且被告否認
    犯罪事實所持之辯解，縱屬不能成立，仍非有積極證據足以證明其犯罪行為，不
    能遽為有罪之認定，此有最高法院七十六年臺上字第四九八六號及三十年上字第
    一八三一號判例可資參照。
三、公訴人認被告甲○○、丙○○等人涉犯前開犯行，無非係以：
  (一)被告甲○○雖指前述支票係向乙○○所借用，惟此業經案外人乙○○於台灣台南
    地方法院檢察署八十八年偵字第一一九三四號偽造文書案件偵訊時堅詞否認，而
    甲○○在上述案件中指乙○○係在八十八年四、五月間，將該張支票借予伊，惟
    乙○○於八十八年三月間已因施用毒品經執行觀察勒戒之事實，有該署前科表可
    查，是甲○○所指被告向其借用支票之時間不符，其供述是否可信已堪存疑。且
    甲○○自承所以向乙○○借支票係因乙○○當時在做生意有使用支票，然如甲○○與乙○○間有相當交情，乙○○只須借其商號或個人所使用之支票即可，何須
    將來路不明之支票借與甲○○？
  (二)又被告甲○○亦自承上開支票在乙○○交付伊時係空白支票，且稱：乙○○所以
    願借伊上開支票，係因伊之前曾在乙○○所經營之機車店義務幫忙四、五次，雙
    方有交情之故云云。姑不論乙○○於偵訊中堅決否認甲○○有在伊機車店幫忙之
    情事，縱有此事實，僅因甲○○曾義務幫忙四、五次之區區交情，乙○○竟會將
    來路不明之支票交予甲○○，此顯背常情，遑論借出者係空白支票，乙○○焉有
    不懼因此而惹來麻煩之理？
  (三)被告甲○○指稱乙○○借支票予伊之地點，係在台南市○○路某家電玩店，鄭鳳
    清可為證明，惟經傳訊證人鄭鳳清到庭，則結證稱：伊並不知乙○○與甲○○間
    有借用支票之情事等語，是甲○○此部份之供述，與事實不符。再者，被告甲○○另指其案發後，有與丙○○赴監所向乙○○詢問支票來源一節，並稱有錄音帶
    可證，惟此亦為乙○○所堅詞否認，辯稱：甲○○赴監所係要求伊擔下本案，伊
    因會影響假釋而拒絕等語，經臺灣臺南地方法院檢察署檢察官向該所調取錄音帶
    ，因已逾該錄影帶保留期限為該監所重錄而洗淨；嗣該檢察官親赴監所調取上開
    關鍵之錄音帶；亦因同一理由而未果，經命監所調取接見記錄表，雖談話紀錄欄
    ，確有「來詢問支票來源，不要讓鳳清了解事實」之紀錄，惟不能排除此係被告
    甲○○故意製造有利於其證據之手法；且被告丙○○對其自被告甲○○處收受二
    張蔡陳秀鑾所有之空白支票一節，均供認在卷，被告丙○○於臺灣臺南地方法院
    檢察署八十九年四月十日之偵訊中，亦證稱：被告甲○○原先有交付一張空白支
    票予伊，因發現支票日期寫錯（被告丙○○寫錯），被銀行發覺退回後，甲○○
    又拿第二張空白支票予伊等語，實難想像乙○○會連續將來路不明之空白支票，
    借予關係不甚密切之甲○○，而觀諸甲○○曾告知丙○○該張支票係死票之事實
    ，甲○○明知該支票係來路不明之票據，應堪認定。又被告甲○○既明知該支票
    係來路不明之票據，且明知丙○○借用上開支票係在清償所欠蘇山葉之欠款，其
    必會在上開空白支票上填寫金額偽造成有效之票據，以供償債乃理所當然，仍提
    供該支票供被告丙○○偽造有價證券之用，被告甲○○收受贓物及幫助偽造有價
    證券之犯嫌，自堪認定。
  (四)被告丙○○既知悉該支票係死票之事實，竟仍在該支票上填寫十萬元之金額，偽
    造成有效之票據，其收受贓物及偽造有價證券之犯嫌，亦堪認定。
四、訊據被告甲○○、丙○○均堅詞否認有何前開犯行，被告甲○○辯稱【該支票是
    証人乙○○所交付，其不知該支票來源有問題；又其雖有告之被告丙○○該支票
    是死票，但係指該支票屆期無法兌現，並非指該支票係他人遺失之支票】等語；
    被告丙○○則辯稱【其不知該支票來源有問題，且該支票上已蓋有印信，其以為
    有經授權，始填載該支票之票金額，並無偽造有價證券之故意】等語。
五、經查：
  (一)被告甲○○於八十八年二月間某日，在台南縣仁德鄉之三福檳榔攤內，將華南商
    業銀行西台南分行為付款人，支票號碼不詳之空白支票一紙交付予丙○○，因丙○○將發票日期寫錯成無效支票而丟棄。甲○○又於八十八年二月間某日，再交
    付同付款人，支票號碼ＡＢ0000000號、帳號000000000號之空
    白支票一紙與被告丙○○，被告丙○○再將該支票填寫新台幣（下同）十萬元之
    面額，及到期日八十八年四月二十五日後，再將之交與蘇山葉作為償債之用之事
    實，又據被告甲○○、丙○○供明在卷；另付款人華南商業銀行西台南分行、票
    號ＡＢ0000000號、帳號000000000號支票乙紙，係被害人蔡陳
    秀鑾所有，於八十七年一月底某日下午三時，在台南縣仁德鄉大甲村大甲釣魚場
    停車場內失竊，業據被害人蔡陳秀鑾於警訊中指訴綦詳，並有遺失票據申報書及
    支票正反面影本各一紙在卷可稽，被告甲○○、丙○○此部分之自白與事實相符
    ，而可信採。再被告甲○○在此之前所交付予被告丙○○之空白支票為蔡陳秀鑾
    所有之支票，亦為被告丙○○、甲○○供認在卷，足認上開二張支票確係被害人
    蔡陳秀鑾所失竊之物無訛。
  (二)被告甲○○、丙○○則以前開情詞置辯。且查：
  1.被告甲○○一再辯稱前述支票係向証人乙○○所借用一節，雖經証人乙○○於偵
    查中及原審審理，及本院審理時所否認（見偵查卷第十三頁、二十一頁正面至第
    二十二頁、第四十六頁正面起至第四十八頁、原審卷第五十一頁起、本院更一審
    卷第一一六頁）；且被告甲○○供稱【前述支票是在台南市○○路某家電玩店，
    由証人乙○○所支付，有証人鄭鳳清可証】之情，而証人鄭鳳清於偵查中則到庭
    否認知情（見偵查卷第五十正面起）。但觀之檢察官赴監所調閱接見証人乙○○
    之紀錄表所載，被告甲○○、丙○○曾於八十八年八月三十日至監所與証人乙○○見面，而談話內容確有【來詢問支票來源，不要讓鳳清了解事實】之記載（見
    偵查卷第四十九頁），被告丙○○於查中亦稱【（當時乙○○有承認此票是他給
    甲○○）有，彼此並無爭執，當時聽他們談的，確實票是乙○○給甲○○的，甲○○說事情爆發出來，乙○○是他把票給甲○○，且當時我也是認為票應是乙○○予甲○○】等語（見偵查卷第三十二頁）；嗣經檢察官提示被告丙○○上開証
    詞後，証人乙○○則稱【因當時時間極短，無法說明，我要他隔日再來，他卻未
    再來】等語（見偵查卷第三十四頁）。
  2.雖証人乙○○証稱【被告甲○○等人當日雖有前往監所接見，但係請其代為承擔
    本件犯行，因時間太短沒有辦法講好，故請被告甲○○等人隔天再來，又該紀錄
    表所載不要讓鳳清知道，是在談其他事，不是指支票的事情】等語（見本院更一
    審卷第六十二頁）。但經辯護人詰問証人乙○○【是否甲○○當天去接見你時，
    就要你承擔本案的罪責、你們在談時監所人員是否有在場】等情，証人乙○○稱
    【當天他來監獄看我時告訴我說反正我既然已經在關，這也不是什麼罪，當時他
    大概的意思就是要我承擔下來，但承擔的條件沒有談好，所以我要他隔天再來。
    】、【（你們在談時監所人員是否有在場？）有，也有錄音。】（見本院更一審
    卷第一一八頁起）。則被告甲○○、丙○○當天在監所與証人乙○○接見時，既
    有監所人員在場，並予錄音存証，則衡情被告甲○○二人豈敢在監所人員在場之
    情形下，要求証人乙○○代彼等承擔此罪之理；再者，監所人員既有在場，且有
    錄音，若果真被告甲○○二人與証人乙○○間未言及該支票之來源，監所人員又
    豈有故意【虛偽記載】之理；此外，被告甲○○與楊朝輝既係於本件案發後到監
    所與証人乙○○會面，豈有未談及【本件支票之事】，而【竟談及其他事情，並
    言及不要讓鳳清知道】。另參酌該紀錄表所載，証人乙○○事後於同年九月五日
    其配偶到監所接見時，向其配偶告之【放在家中所有的資料都要代為收藏起來】
    等語（見偵查卷第四十九頁），經質之【該紀錄表所載之資料是什麼】一節，証
    人乙○○竟稱【事隔太久忘了】、【不是借給甲○○支票的資料】等語（見本院
    更一審卷第一一九頁至第一二０頁），然証人乙○○既是在被告甲○○二人到監
    所詢問該支票來源後，相隔短短五日即【特別交待要將該資料收藏起來】，顯見
    不願他人發現該資料之意圖，則該資料應係【非常重要且特別】，衡情豈有【因
    事隔太久而不記得究係何資料之理】，足認証人乙○○對本案有所隱瞞，被告甲○○、丙○○所辯【前述支票係証人乙○○所借】等語，並非無據。証人乙○○
    一再証稱【未將支票交與被告甲○○，被告甲○○到監所接見時，係要求其代為
    承擔本罪】云云，自難信採。
  3.至於檢察官所指：【甲○○自承所以向乙○○借支票係因乙○○當時在做生意有
    使用支票，然如甲○○與乙○○間有相當交情，乙○○只須借其商號或個人所使
    用之支票即可，何須將來路不明之支票借與甲○○？又被告甲○○指稱乙○○借
    支票予伊之地點，係在台南市○○路某家電玩店，鄭鳳清可為證明，惟經傳訊證
    人鄭鳳清到庭，則結證稱：伊並不知乙○○與甲○○間有借用支票之情事等語，
    是甲○○此部份之供述，與事實不符】云云。然証人乙○○於偵查中曾証稱【甲○○曾於八十八年二月間向我借票，但因我的票跳票，所以我還給銀行，所以未
    借他】等語（見偵查卷第十三頁），則証人乙○○雖有其個人使用之支票，但在
    【八十八年二月間】因其支票跳票，已無個人使用之支票，從而証人乙○○將前
    開支票借與被告甲○○，顯非不可能。又查，証人鄭鳳清與証人乙○○相識，係
    很久的朋友，曾幫証人乙○○處理債務問題，而與被告甲○○並不認識，亦不知
    道甲○○與乙○○之間支票情形等情，此據証人鄭鳳清於偵查中証述明確（見偵
    查卷第五十一頁），足見証人鄭鳳清與証人乙○○關係非淺，則若果真知悉前述
    支票確係証人乙○○所借，而此又牽涉本件偽造有價證券之重罪，証人鄭鳳清豈
    有據實以告，而陷証人乙○○於重罪之虞，其証詞難免有偏頗之虞；再觀之前開
    監所談話紀錄表所載【來詢問支票來源，不要讓鳳清了解事實】，則証人鄭鳳清
    因而於偵查中証稱【不知道甲○○與乙○○之間支票情形】，亦難謂被告甲○○
    上開所辯，有何悖於常理之處，是檢察官上開所指，尚難據為被告甲○○不利之
    証據。
  4.又查，被告甲○○於原審審理時又稱在楊國常檳榔攤內交付支票，楊國常有目睹
    云云，雖經原審傳喚證人楊國常到庭證稱：不知道甲○○向乙○○借用支票，也
    沒有看過乙○○交付支票予甲○○等語（見原審卷第九十三頁起），然被告甲○○、証人乙○○既常在証人楊國常檳榔攤進出、泡茶（見原審卷第九十三頁），
    彼等關係非淺，証人楊國常之証詞亦難免有所隱瞞。況依前開監所談話紀錄表所
    載，被告甲○○與証人乙○○既有言及前開支票來源之事，証人乙○○事後又交
    待其配偶要將資料收藏好，足見被告甲○○所辯【前開支票係証人乙○○所借】
    等語，並非無據，均如前述，則尚難以証人楊國常上開証詞，即遽認前開支票並
    非証人乙○○所借，而據為被告甲○○不利之証據。
  5.另查，被告甲○○於交付前開支票與被告丙○○時，雖有交待【該支票係死票】
    之事實，已據被告甲○○、丙○○供明在卷，但被告甲○○、丙○○二人一再辯
    稱所謂【死票】，係指【不能兌現】，並非明知該支票係他人失竊之贓物等語。
    而人頭「芭樂票】亦係指【不能兌現之支票】，則就被告甲○○、丙○○二人所
    稱【該支票係死票】，究係指【他人失竊未經授權之贓物】，抑或指【俗稱經授
    權之芭樂票】，自難以前開支票事後經查知係【蔡陳秀鑾失竊之支票】，即率以
    推論被告甲○○、丙○○明知【該支票係他人失竊之贓物】，並進而幫助，或偽
    造該支票。況被告甲○○所辯【該支票係証人乙○○所借】，經核之前開監所談
    話紀錄表所載，並非無據，已如前述，則被告甲○○、丙○○所辯【彼等以為該
    支票是不能兌現】之支票云云，即俗稱之芭樂票，即無悖於常理之處，自難以被
    告甲○○曾告知被告丙○○該支票係【死票】，即據為被告甲○○二人不利之認
    定。
  (三)末按，被告並無自証無罪之義務及責任，是縱令被告所辯無足可採，亦須有其他
    積極証據以資証明，始得據為有罪之認定。查被告甲○○雖於偵查中稱【証人乙○○係在八十八年四、五月間，將該張支票借予伊，惟乙○○於八十八年三月間
    已因施用毒品經執行觀察勒戒之事實，有該署前科表可查，是被告甲○○所指借
    用支票之時間不符】；另甲○○在警訊中供稱支票是在台南縣歸仁鄉○○路乙○○開設之電動車行內交付的（詳八十八年八月二十三日警訊筆錄），嗣於偵查中
    則改口稱：在台南市○○路某家電玩店拿的（詳八十八年十二月十日偵訊筆錄）
    ，至本院調查及原審審理時復稱：交票時是在台南縣仁德鄉○○路八九一號楊國
    常經營的檳榔攤內云云（參見本院上訴卷九十年七月三十一日、原審八十九年六
    月二十六日訊問筆錄），被告甲○○對支票交付地點前後供述亦有所不符。然訊
    之被告甲○○則一再辯稱【前述支票確係証人乙○○所借】等語，且前開監所談
    話紀錄表又有【被告甲○○與証人乙○○談及該支票來源】之記載以資佐証被告
    甲○○所辯之真實性，是被告甲○○上開所辯雖有所不符，但尚無其他積極証據
    以資佐証【被告甲○○確實知悉該支票確係贓物，進而收受，再交與被告丙○○
    偽造】；另被告甲○○雖有告知被告丙○○該支票是【死票】，但或係指【不能
    兌現之芭樂票】，尚難以此即認被告甲○○及丙○○均知悉該支票係他人失竊之
    贓物，已如前述。另被告甲○○經測謊結果，雖有說謊之情事，但証人乙○○經
    測謊結果，其中關於「系爭支票不是伊去偷的」一項，經研判亦有說謊之情事，
    此有法務部調查局之測謊報告附卷足憑（見本院更一審卷）。且臺南縣警察局永
    康分局就被害人蔡陳秀鑾遺失之空白支票，亦將証人乙○○列為嫌疑人，而依竊
    盜及偽造文書移送台南地方法院檢察署偵辦，此有該分局函附卷足憑（見本院更
    一審卷第七十二頁）。依此，本件尚有合理懷疑之存在，揆之前開最高法院七十
    六年臺上字第四九八六號及三十年上字第一八三一號判例，本院尚難僅以被告甲○○就交付時間及地點所述前後有所不符，及被告甲○○曾告知被告丙○○該支
    票係死票，即據為被告甲○○、丙○○有罪之認定。
六、綜上，依檢察官所提出之証據資料，均不足以証明被告二人有何收受贓物、及幫
    助、偽造有價証券，或行使偽造有價證券之罪嫌；此外，復查無其他積極證據足
    認被告二人有何檢察官所指之犯行，應認不能証明被告二人犯罪。
七、原審未詳予審酌卷証資料，而遽為被告甲○○、丙○○二人有罪之判決，顯有未
    當，被告二人上訴指摘原判決不當，為有理由，應由本院將原判決予以撤銷，並
    為被告二人無罪判決之諭知。
據上論結，應依刑事訴訟法第三百六十九條第一項前段、第三百六十四條、第三百零
一條第一項判決如主文。
本案經檢察官許仲瑩到庭執行職務。
中    華    民    國      九十三      年      九      月      十五      日
                                  臺灣高等法院臺南分院刑事第四庭
                                      審判長法官  鄭    文    肅
                                            法官  王    浦    傑
                                            法官  陳    珍    如
右正本證明與原本無異。
檢察官如不服本判決，應於判決送達後十日內向本院提出上訴書。
                                      法院書記官  周    美    莉
中    華    民    國      九十三      年      九      月      十五      日
